【裁判字號】    99,裁,2221
【裁判日期】    990923
【裁判案由】    有關建築事務
【裁判全文】
最  高  行  政  法  院  裁  定
                                      99年度裁字第2221號
抗  告  人  甲○○
訴訟代理人  吳西源  律師
上列抗告人因與相對人臺北市政府都市發展局及臺北市大安地政
事務所間有關建築事務事件，對於中華民國99年1月19日臺北高
等行政法院98年度訴字第1753號裁定，提起抗告，本院裁定如下
︰
    主  文
抗告駁回。
抗告訴訟費用由抗告人負擔。
    理  由
一、緣訴外人廖謙輝所有臺北市○○區○○段○○段623建號建物
    （門牌號碼：臺北市○○區○○街72號1樓，下稱系爭建物
    ）領有臺北市政府工務局（下稱工務局）核發58建（大安）
    （信）字第0012號建造執照及59使字第1127號使用執照（下
    稱系爭使用執照），乃於民國94年7月20日向工務局申請於
    系爭建物所領有之系爭使用執照1樓平面圖說補註「陽臺」
    ，經工務局審查後，以94年8月4日北市工建字第0945346340
    0號書函（下稱94年8月4日書函）答覆略謂：「說明：…二
    、台端所有坐落於本市○○區○○街72號建物…申請於使用
    執照平面圖說補註『陽臺』乙節，依建築技術規則建築設計
    施工編第1條第20款定義，突出建築物外牆中心線或其代替
    柱中心線，其直上方有遮蓋物者稱為『陽臺』。準此，上開
    使用執照1層平面圖影本著斜線標示範圍（如附件），應屬
    『陽臺』無誤。三、前開說明僅係依『陽臺』定義所為之判
    定，有關面積數量及產權登記，應以地政機關相關法令認定
    為準。」等語。訴外人廖謙輝旋於94年8月18日檢附該書函
    向相對人臺北市大安地政事務所（下稱大安地政所）申請系
    爭建物之附屬建物「陽臺」（下稱系爭附屬建物）第1次測
    量及登記，經該所審查認符合法令規定，於公告期滿後，以
    94年9月27日大安字第29006號辦竣系爭附屬建物所有權第1
    次登記。嗣臺北市政府於95年7月5日以府工建字第09560103
    901號公告由相對人臺北市政府都市發展局（下稱都發局）
    辦理建築管理業務之事項，自95年8月1日起實施。抗告人不
    服上開94年8月4日書函及系爭附屬建物所有權第1次登記，
    於98年2月17日向臺北市政府提起訴願，經臺北市政府98年7
    月30日府訴字第09870214300號訴願決定不受理，抗告人遂
    提起行政訴訟，訴請撤銷訴願決定及原處分（即上開94年8
    月4日書函及系爭附屬建物所有權第1次登記），經原審法院
    裁定駁回後，提起本件抗告。
二、原裁定駁回抗告人在原審之訴，其理由略以：1.依工務局對
    於廖謙輝申請於系爭使用執照平面圖說補註「陽臺」乙案，
    以94年8月4日書函答覆可知，相對人僅係函復廖謙輝有關其
    援引建築技術規則建築設計施工編第1條第20款規定之「陽
    臺」定義，說明系爭使用執照1層平面圖影本著斜線標示範
    圍應屬該條款規定之「陽臺」，核其內容僅為單純之事實敘
    述或理由說明，並非本於行政權，對人民之請求有所准駁而
    發生法律效果之單方行政行為，自非行政處分，抗告人對之
    提起撤銷訴訟，屬起訴不備要件，且其情形不能補正，應依
    行政訴訟法第107條第1項第10款規定以裁定駁回其訴。2.相
    對人大安地政事務所係以大安字第29006號收件，而於94年9
    月27日作成系爭附屬建物所有權第1次登記之行政處分，此
    有原處分卷附之土地登記申請書及系爭建物（含系爭附屬建
    物）之登記謄本可稽。系爭附屬建物所有權第1次登記既依
    法定程序公告及登記，迄臺北市政府於98年2月17日收受抗
    告人為提起訴願所提出之訴願書，已逾訴願法第14條第2項
    但書規定之3年之法定期間，是抗告人提起本件撤銷訴訟，
    顯未經過合法之訴願程序，屬起訴不備要件，且其情形不能
    補正，亦應依行政訴訟法第107條第1項第10款規定以裁定駁
    回其訴等語。
三、抗告意旨略以：(一)依本院60年判字第819號、69年判字第234
    號及59年判字第192號判決，相對人都發局之前身工務局94
    年8 月4日函依陽臺定義所為之判定，造成康橋大廈其他區
    分所有權人喪失該法定空地，造成損害，當屬行政處分，原
    裁定認94年8月4日書函非屬行政處分，顯屬違誤。(二)依訴願
    法第14條第1項及第2項規定，未經送達利害關係人或未經公
    告之行政處分，利害關係人依法得於知悉起30日內提起訴願
    ，今訴願決定及原裁定未查明訴外人廖謙輝與抗告人為不同
    之自然人主體，訴外人廖謙輝收受該行政處分之效力尚不及
    於抗告人，又工務局行政處分並未依法公告，是抗告人於98
    年1月19日收到訴外人黃呈祥之答辯狀及證物，於98年2月17
    日提起訴願，尚未逾1個月期間，然原裁定以抗告人已逾3年
    之法定期間而屬起訴不備要件，亦有違誤。(三)原裁定引用本
    院44年判字第18號、59年判字第245號及62年裁字第41號判
    例，皆不適用於本案，且抗告人查無62年裁字第41號判例，
    應為61年裁字第41號；原裁定將實體問題誤解為程序問題，
    認定94年8月4日書函非屬行政處分，顯屬重大違誤。(四)另抗
    告人對與訴外人廖謙輝同時向工務局申請補註陽臺之訴外人
    黃呈祥所提相同案件，經臺北高等行政法院96年度訴字第38
    81號判決及本院99年度判字第839號判決，均認該補註陽臺
    為違法之行政處分，應予撤銷，業已確定在案等語。
四、本院查：
  (一)「（第1項）訴願之提起，應自行政處分達到或公告期滿之
    次日起30日內為之。（第2項）利害關係人提起訴願者，前
    項期間自知悉時起算。但自行政處分達到或公告期滿後，已
    逾3年者，不得提起。（第3項）訴願之提起，以原行政處分
    機關或受理訴願機關收受訴願書之日期為準。」訴願法第14
    條第1項、第2項及第3項定有明文。其中第2項之立法理由載
    明「利害關係人非受行政處分之相對人，其提起訴願之期間
    ，應自其知悉時起算，爰增列第二項。為防止行政處分長久
    處於不確定之狀態，爰於第二項但書規定自行政處分達到或
    公告期滿後，已逾三年者，不得提起訴願」，可見行政處分
    如已送達利害關係人，其訴願期間即應自行政處分達到之次
    日起算；如未送達利害關係人，其訴願期間始應自知悉時起
    算，但為防止行政處分長久處於不確定之狀態，如該行政處
    分送達相對人後已逾三年者，利害關係人仍不得提起訴願。
    次按「人民因中央或地方機關之違法行政處分，認為損害其
    權利或法律上之利益，經依訴願法提起訴願而不服其決定，
    或提起訴願逾三個月不為決定，或延長訴願決定期間逾二個
    月不為決定者，得向高等行政法院提起撤銷訴訟。」「抗告
    人之訴，有下列各款情形之一者，行政法院應以裁定駁回之
    。但其情形可以補正者，審判長應定期間先命補正：…十、
    起訴不合程式或不備其他要件者。」分別為行政訴訟法第4
    條第1項及第107條第1項第10款所明定。故提起撤銷訴訟，
    必須先踐行合法之訴願程序，如提起訴願逾法定期間，即屬
    未經過合法之訴願程序，其起訴不備要件，且其情形不能補
    正，行政法院應依行政訴訟法第107條第1項第10款規定以裁
    定駁回其訴。
  (二)本件相對人都發局雖未查告原工務局94年8月4日書函之送達
    情形，惟訴外人廖謙輝向相對人大安地政所申辦系爭附屬建
    物（陽臺）之測量時，已檢附上開94年8月4日書函及備查之
    1層竣工平面圖，此有相對人大安地政所94年8月18日大安建
    字第994號建物測量申請書及其附件影本在卷可稽，則依一
    般經驗法則，訴外人廖謙輝至遲應於94年8月18日以前即已
    收受該94年8月4日書函；又系爭附屬建物（陽臺）所有權第
    一次登記，係於94年9月27日辦竣登記，且於94年9月28日由
    訴外人廖謙輝之代理人盧秋印代領建物權狀，有相對人大安
    地政所94年9月28日簽收清冊等影本附卷可參，足見相對人
    大安地政所於94年9月28日即已送達系爭附屬建物（陽臺）
    登記處分予訴外人廖謙輝。然抗告人遲至98年2月17日始以
    利害關係人身分向臺北市政府提起訴願，有貼妥收文條碼之
    訴願書附卷可稽；雖其自承於98年1月底始知悉系爭附屬建
    物（陽臺）所有權第一次登記情事，且即於30日內提起訴願
    ，惟因系爭書函及登記處分已先後於94年8月18日前及94年9
    月28日送達系爭附屬建物所有權人即訴外人廖謙輝，其提起
    訴願已逾訴願法第14條第2項但書規定之3年期限，揆諸首揭
    規定，自非法之所許。抗告人於原審提起本件撤銷訴訟前，
    既未經過合法之訴願程序，其起訴即不備要件，原裁定駁回
    其訴，雖非以此為理由，但結論尚無不合，仍應予維持。
  (三)綜上所述，原裁定結論於法並無不合，抗告論旨，求為廢棄
    ，非有理由，應予駁回。
五、依行政訴訟法第104條、民事訴訟法第95條、第78條，裁定
    如主文。
中    華    民    國    99    年    9     月    23    日
                    最高行政法院第七庭
                        審判長法官  藍  獻  林
                              法官  廖  宏  明
                              法官  張  瓊  文
                              法官  姜  素  娥
                              法官  林  文  舟

以  上  正  本  證  明  與  原  本  無  異
中    華    民    國    99    年    9     月    24    日
                              書記官  邱  彰  德

司法院資訊處製作；財團法人民間司法改革基金會備份。
